臺灣高等法院刑事判決　　　　　　　 100年度上易字第2208號
上　訴　人　臺灣板橋地方法院檢察署檢察官
被　　　告　徐文彬
選任辯護人　沈建宏律師
　　　　　　景玉鳳律師
上列上訴人因被告詐欺案件，不服臺灣板橋地方法院99年度易字
第2229號，中華民國100年7月29日第一審判決（起訴案號：臺灣
板橋地方法院檢察署98年度偵續一字第69號），提起上訴，本院
判決如下：
    主  文
上訴駁回。
    理  由
一、公訴意旨略以：被告徐文彬與姓名年籍不詳、自稱「溫志文
    」、「Sammy」等成年人，共同意圖為自己不法之所有，基
    於詐欺取財之犯意聯絡，同組詐騙集團，被告先於不詳時間
    、地點，將渠妻簡鳳珠（業經臺灣板橋地方法院檢察署以98
    年度偵續一字第69號不起訴處分確定）所申辦而由伊實際使
    用之遠東商業銀行文化分行（下稱遠東商銀）帳號00000000
    000000號帳戶交予真實年籍、姓名均不詳而自稱「溫志文」
    之成年男子使用，「溫志文」另在臺北市○○○路○段76號
    11樓佯以設立「來碩國際有限公司」，「溫志文」並於報紙
    分類廣告中刊登應徵業務助理之廣告，邱慧婷（經臺灣板橋
    地方法院以98年度易字第1642號判處1年2月，減為有期徒刑
    7月，嗣經本院以100年度上易字第134號上訴駁回確定在案
    ）並於上開公司擔任主任職務，嗣告訴人黃寶芝於民國95年
    6月21日，見上開廣告後，即撥打電話詢問應徵事宜，於翌
    日前往上址應徵，由邱慧婷面試錄取後，於95年7月7日，邱
    慧婷與真實年籍、姓名均不詳而自稱「Sammy」之成年女子
    向告訴人詐稱：可以公司名義對外接單投資，以獲取利潤，
    致告訴人陷於錯誤，於同日至臺灣銀行松山分行領取新台幣
    （下同）70萬元後，即與邱慧婷、「Sammy」至臺北市○○
    ○路上某咖啡廳，與某姓名年籍不詳自稱「寶利實業有限公
    司業務代表張詠晴」簽訂商品訂購合約書，同時交付現金70
    萬元予該不詳女子。其後邱慧婷向告訴人表示該投資獲利9
    萬元，要求告訴人無需將獲利取回接續投資，以獲得更高獲
    利，告訴人遂與邱慧婷、「Sammy」同至上開咖啡廳，再與
    真實年籍、姓名均不詳而自稱「張詠晴」之成年女子簽訂商
    品訂購合約書。邱慧婷於同年8月中旬，復向告訴人佯稱廠
    商因尾款未付清，不願出貨，須自行付清尾款370萬元，以
    使廠商出貨，並取得第2次投資之利潤，致使告訴人又陷於
    錯誤，隨於95年8月21日，透過夫婿林明弘委由李美娜匯款
    223 萬元，至邱慧婷所指定之上開遠東商銀帳戶內，旋遭轉
    帳提領一空，嗣「Sammy」告知告訴人上開情事均為騙局，
    告訴人始知受騙而報警處理，為警循線查悉上情。因認被告
    涉有刑法第339條第1項之詐欺取財罪嫌。
二、按犯罪事實應依證據認定之，無證據不得認定犯罪事實；不
    能證明被告犯罪或其行為不罰者應諭知無罪之判決，刑事訴
    訟法第154條第2項、第301條第1項定有明文。次按認定不利
    於被告之事實，須依積極證據，苟積極證據不足為不利於被
    告事實之認定時，即應為有利於被告之認定；再認定犯罪事
    實所憑之證據，雖不以直接證據為限，間接證據亦包括在內
    ，然而無論直接或間接證據，其為訴訟上之證明，須於通常
    一般之人均不致有所懷疑，而得確信其為真實之程度者，始
    得據為有罪之認定。又刑事訴訟法第161條已於91年2月8日
    修正公布，其第1項規定：檢察官就被告犯罪事實，應負舉
    證責任，並指出證明之方法；因此，檢察官對於起訴之犯罪
    事實，應負提出證據及說服之實質舉證責任，倘其所提出之
    證據，不足為被告有罪之積極證明，或其指出證明之方法，
    無從說服法院以形成被告有罪之心證，基於無罪推定之原則
    ，自應為被告無罪判決之諭知，最高法院30年上字第816號
    、76年台上字第4986號、92年台上字第128號著有判例可資
    參照。
三、證據能力部分：
    按刑事訴訟法基於證據裁判主義及嚴格證明法則，明定得以
    作為認定犯罪事實存否之依據者，以有證據能力之證據為限
    。而「傳聞排除法則」中所謂被告以外之人於審判外之陳述
    無證據能力，係針對證據目的在於證明犯罪事實爭點（issu
    e on fact）之證據資格而言，若證據之目的僅係作為「彈
    劾證據憑信性或證明力」之用（issue on credibility），
    旨在減損待證事實之成立或質疑被告或證人陳述之憑信性者
    ，其目的並非直接作為證明犯罪事實成立存否之證據，則無
    傳聞排除法則之適用，此即英美法概念所稱「彈劾證據」（
    impeachment evidence），日本刑事訴訟法第328條亦已就
    此項「彈劾證據」予以明文規定，基於刑事訴訟發現真實及
    公平正義之功能，於我國刑事訴訟上亦應有其適用。故於審
    判期日證人所為陳述與審判外之陳述相異時，仍可提出該證
    人先前所為自我矛盾之陳述，用來減低其在審判時證言之證
    明力，此種作為彈劾證據使用之傳聞證據，因非用於認定犯
    罪事實之基礎，不受傳聞法則之拘束。因此，被告以外之人
    於審判外之言詞或書面陳述，雖不得以之直接作為證明犯罪
    事實存否之證據，但非不得以之作為彈劾證據，用來爭執或
    減損被告、證人或鑑定人陳述之證明力（最高法院98年度臺
    上字第2079號、第2896號、第4029號判決參照）。本件判決
    以下所引有關上揭被告以外之人於審判外之言詞及書面陳述
    ，均非直接證明犯罪事實存否之證據，依上開判決意旨，皆
    不受證據能力規定及傳聞法則之限制，合先敘明。
四、檢察官認被告徐文彬涉犯詐欺罪嫌，係以：(1)被告於偵查中
    之供述；(2)告訴人黃寶芝於警詢、偵查中之指述；(3)同案被
    告簡鳳珠於警詢、偵查中之證述；(4)遠東商銀帳號00000000
    000000號帳戶開戶資料及往來明細表；(5)遠東商銀帳號0000
    0000000000號帳戶所有人資料及往來明細分戶帳；(6)證人劉
    書維於偵查中之證述等證據資料為其主要論據。訊據被告堅
    決否認有何詐欺取財犯行，辯稱：「伊沒有把伊太太簡鳳珠
    的上開遠東商銀帳戶給溫志文使用，是洪婷婷跟伊借用，她
    是澳門籍，她說她要做生意使用，需要台幣，有一個朋友跟
    她說可以幫她換台幣，因為剛好有人要換港幣，就兩個人互
    相兌換，但因洪婷婷在臺灣沒有銀行帳戶，就請伊幫忙用伊
    太太的帳戶幫她收這筆台幣，當初伊有順口問她這樣會不會
    有問題，她說沒有問題，因為這是朋友認識的，而且把匯款
    的金額、匯款人及大約時間都講得很清楚，所以伊才相信她
    。伊和洪婷婷是在中國做工程時認識的，她是隔壁廠的老闆
    股東之類的，因為她是福建人，會說閩南話，有一次我的工
    程款要從臺灣出去，但來不及，她有協助我，就愈來愈熟，
    後來她也有借過伊的帳戶幾次使用。本件我伊是把伊太太帳
    戶的帳號唸給她聽，但我並沒有交付任何資料給她，後來在
    同一天確實有款項匯進來，金額大概是2百多萬元，她說叫
    伊當天交給一個人，她當時有說這個人的名字，但伊忘記了
    ，她說那個人會來跟我拿，伊我佯稱當天還沒收到，伊想說
    如果這款項有問題的話，拖個1、2天應該就會知道。後來伊
    當天把款項移到伊個人帳戶，隔天伊要開會外出，把此事交
    給伊公司員工劉書維處理，劉書維或是誰就打電話跟伊說都
    處理好了。伊真的不知道這筆款項有問題，只是借帳戶供友
    人洪婷婷轉匯，伊本來不知道私人從事匯兌違反銀行法，經
    律師告知後才知違法，違反銀行法部分伊認罪，但伊並沒有
    詐欺或是幫助詐欺的犯意。」等語。經查：
  (一)本件告訴人因誤信邱慧婷、Sammy等人之訛詐，而先後交付
    現金70萬元給邱慧婷等人及匯款223萬元至被告之妻簡鳳珠
    前揭遠東商銀帳戶等情，業據告訴人於臺灣板橋地方法院98
    年度易字第1642號刑事案件審理時指證綦詳（見98年易字第
    1642號卷第178頁至第184頁），並經證人李美娜於警詢、偵
    查及證人林明弘於偵查中證述確有上開匯款事宜無誤（見97
    年偵字第374號卷第20頁、第27頁、第37頁），且有遠東商
    銀97年12月30日（97）遠銀詢字第0000274號函暨所附之簡
    鳳珠開戶資料及往來明細分戶帳在卷可稽（見97年偵續字第
    512號卷58頁至第69頁）；嗣邱慧婷因此遭臺灣板橋地方法
    院98年度易字第1642號判處有期徒刑1年2月，減為有期徒刑
    7月，再經本院以100年度上易字第134號上訴駁回確定在案
    ，亦有上開刑事判決附卷可憑（見原審卷第92頁至第95頁、
    本院卷），足信為真實。
  (二)被告固坦承其確有提供其妻簡鳳珠上開遠東商銀帳戶供匯入
    上述款項之事，此亦經證人簡鳳珠於警詢、偵查中均證述上
    開帳戶確係交由被告使用無訛（見97年偵字第374號卷第6頁
    、第37頁，97年偵續字第512號卷第33頁，98年偵續一字第
    69號卷第90頁）；惟辯稱其並非將上開帳戶提供溫志文等人
    所組詐騙集團使用，而係將之借給澳門籍之友人洪婷婷使用
    ，因洪婷婷需要臺灣之銀行帳戶以匯入新台幣等語，此核與
    證人洪婷婷於偵查中所證：「我當時接到大訂單，想要擴廠
    ，要買機器，要向臺灣廠商訂購，是以台幣計價，然後我一
    位朋友黃昭跟我說他一個朋友『溫志文』認識十幾年，非常
    信得過，想要將手頭上的新台幣兌換成港幣，因為我沒有臺
    灣帳戶，所以向被告借，若按正常的匯款方式，需要透過澳
    門銀行匯款到臺灣，但此種方式時間約四、五天，因此貪一
    個方便，我將帳號交給黃昭，後來黃昭打電話跟我說他的朋
    友已經匯了2百多萬進入簡鳳珠的戶頭，叫我查一下，跟我
    說匯款人的名字，我就打電話給被告，請他查戶頭是否有該
    筆款項，結果金額和匯款人的名字都對，當時我手上沒有這
    麼多錢，折合港幣要50幾萬元，所以我分兩次給，都給現金
    ，黃昭都在場，第一次在澳門給溫志文港幣現金20幾萬，第
    二次是我先生交尾款給黃昭和溫志文；我給錢時有見過溫志
    文一面，我跟他不熟，都是透過黃昭聯絡。」等語（見97年
    偵字第374號卷第62頁、第63頁，97年偵續字第512號卷第35
    頁）及於原審審理時結證稱：「我從事貿易，經朋友介紹認
    識被告，因為我要在臺灣買機器設備，必須要支付台幣，但
    沒有臺灣的銀行帳戶，所以才向被告借帳戶。從2004年起左
    右就曾向被告借帳戶使用，確切時間忘了，多久借一次不一
    定。如透過兩岸合法管道匯兌，可能要3到5天，這樣對我來
    說太長。我透過友人黃昭的介紹，和溫志文以港幣換台幣，
    向被告借的帳戶就是要收溫志文匯給我的台幣，大概是2百
    多萬元，之後我在澳門再分兩次拿給溫志文港幣，總額約50
    幾萬港幣。溫志文說他在澳門做生意，這筆款項是公司小姐
    匯給他的。後來我接到被告的電話，說他帳戶收到那2百多
    萬元是有問題的，是詐騙人家的，所以我才去澳門警察局報
    案。是我自己要報案的，因為溫志文是詐騙集團，整件事是
    因我而起，被告只是幫忙，所以我一定要報警。我們被人家
    利用，我覺得很冤屈，我們只是做生意而已，哪知道會被詐
    騙。」等語（見原審卷第83頁背面、第84、86、87頁）大致
    相符，復有洪婷婷向澳門司法警察局主動報案之相關資料、
    黃昭所出具之證明書影本、行政院大陸委員會澳門事務處97
    年7月17日澳處綜字第0970000967號函暨所附之澳門特別行
    政區檢察長辦公室2008年7月15日覆函在卷為佐（見97年偵
    字第374號卷第41頁至第45頁、第67頁、第68頁）。故被告
    辯稱將其妻簡鳳珠之前揭遠東商銀帳戶借給友人洪婷婷兌換
    新台幣之用，而非提供溫志文等人所組詐騙集團使用乙節，
    並非全然無稽，已難遽認其有參與溫志文等人所組詐騙集團
    詐欺告訴人或幫助渠等詐欺之犯行。況告訴人及邱慧婷於警
    詢、偵查及原審98年度易字第1642號刑事案件審理中均表示
    不認識被告及洪婷婷（見98年偵續一字第69號卷第20頁、第
    12 4頁），且針對告訴人上述遭邱慧婷詐欺取財之過程，亦
    從未提及被告或洪婷婷，益徵檢察官所指被告出於共同詐欺
    之意，提供其妻簡鳳珠上開遠東商銀帳戶供溫志文等人所組
    詐騙集團使用，已有可疑。
  (三)再被告在前揭223萬元款項於95年8月21日匯至其妻簡鳳珠於
    遠東商銀之前揭帳戶後，旋即於同日將其中220萬元轉匯至
    自己於遠東商銀所開設之帳戶（帳號：00000000000000號）
    ，復於翌日即同年月22日將其中60萬6,750元匯至證人林續
    文於第一銀行頭前分行之帳戶、40萬7千元匯至王蕙香於華
    南銀行屏東分行之帳戶、80萬8千元匯至豐鵬商標膠帶有限
    公司於三信商銀南屯分行之帳戶等情，有遠東商銀98年8 月
    10日（98）遠詢字第0001042號函所附之簡鳳珠帳戶往來明
    細分戶帳、取款條影本、存入憑條影本各1份及遠東商銀98
    年9月4日（98）遠銀詢字第0001157號函所附之匯款申請書
    影本3紙在卷為憑（見98年易字第1642號卷第38頁、第40 頁
    至第42頁、第79頁、第82頁、第83頁），可信為真。被告供
    稱該款項於95年8月21日匯至其於遠東商銀之帳戶後，即於
    翌日交由其公司員工劉書維去處理匯款等語；而證人劉書維
    於原審結證稱：「我回想起來有這麼一回事，是被告叫我領
    錢給一個男子，但後來該男子不能過來，改用匯款，匯了好
    幾個地方，我有打電話給銀行，叫銀行先處理；我會回想起
    來，是因為這件事情比較特別，一般都是匯款給人家，比較
    少領錢，而這件領錢沒有成，最後又改成匯款。」等語（見
    原審卷第113頁背面）；於原審98年度易字第1642號案件審
    理時證稱：「應該是我去銀行的當天，被告有把存摺、印章
    給我，跟我說如果有匯款的需求，叫我幫他處理，後來我在
    被告公司接到他的電話，叫我去銀行提款，金額是1百多萬
    元，詳細數字我忘記了，是要交給1個男子，當時被告有告
    訴我1一個確定的名字，我到遠東商銀文化路上的分行後，
    對方打電話給我說沒辦法到，因為被告叫我要把錢給他，我
    問該名男子要如何把錢給他，並叫他把個人資料傳真到被告
    公司確認身分，我請他傳真身分證影本，我就核對名字與被
    告告訴我的名字相符，對方傳真過來時，還有給我幾筆匯款
    的名單及各自的匯款金額，他叫我把錢匯給這幾個人，後來
    因為時間趕不及三點半的匯款時間，我就告訴銀行的人是從
    被告的帳戶提領款項去匯款，之後再補印章給銀行，提款單
    也是先請銀行處理。」等語（見98年易字第1642號卷第144
    頁背面、第145頁正面）；另證人洪婷婷於原審亦結證稱：
    「上開2 百多萬元是我委託被告去匯款，我有跟他說那是我
    要買設備的貨款，我有印象當時我叫他把180幾萬元交給林
    續文，因為我要向林續文買設備，是製衣廠用的繡花機，我
    自己要用的，我也有收到機器。如果後來這180幾萬元是分
    三筆匯款的話，那些帳戶也是林續文提供的，我肯定不只匯
    給林續文60幾萬元，可能之前已經匯過錢給他，因為訂貨不
    是一次給，一定會分幾次，但到底我跟他購買多少錢的設備
    ，我現在記不太清楚；另外王蕙香是我很熟的朋友，可能是
    她在中國有給我人民幣，想要換回台幣，我再幫她匯台幣回
    臺灣的帳戶，純粹是匯兌而已。」等語（見原審卷第85頁、
    第87頁、第88頁）；又證人林續文於原審98年度易字第1642
    號刑事案件審理時則證稱：「前揭60萬6,750元的匯款應該
    是我把東西賣到大陸去，對方給我的貨款，我不認識被告，
    這筆款項應該是一個珠海那邊的人，我這個帳號大部分都是
    用來收貨款。我認識洪婷婷，我有在澳門跟她碰面，這筆款
    項應該是洪婷婷他們匯錢給我的，我現在還有跟她在做生意
    ，她常常委託臺灣的朋友匯款給我。」等語（見98年易字第
    1642號卷第137頁）；證人王蕙香於上開刑事案件審理時則
    證稱：「前揭40萬7千元匯款的原因我現在不知道，因為我
    的錢有時進進出出，光這樣我看不出來。我跟洪婷婷會做生
    意，我跟她買服飾、皮包，或是跟她換錢，我想要把我在中
    國賺的人民幣換成新台幣帶回臺灣使用，我在中國珠海拱北
    用人民幣向洪婷婷換新台幣，是朋友介紹我她那邊可換新台
    幣。我不認識林續文，但這個名字我有聽過，我跟洪婷婷做
    生意時，曾有林續文這個名字匯款進入我的帳戶。我跟洪婷
    婷換新台幣，應該有五年了」等語（見98年易字第1642號卷
    第172頁至第176頁）；證人即豐鵬商標膠帶有限公司實際負
    責人吳鶴鵬於原審結證稱：「前揭匯款80萬8千元應該是我
    們公司結束中國的投資後，匯回臺灣的錢，因為已經好幾年
    了，我只記得當初匯回臺灣的錢是好幾十萬元，但確切金額
    我忘記了。我本來要將結束中國營業剩下的錢帶回臺灣，但
    人家說這樣會被沒收，說可以請人幫我匯回來，我就在中國
    換錢，把錢給對方，後來公司有收到台幣的匯入，這樣的匯
    款方式我只有做過1次，我不知道是何人匯給我的。我是在
    中國拱北把人民幣交給1個女子，約50多歲，我猜應該是中
    國福建人，因為她會說閩南話。」等語（見原審卷第203頁
    背面、第204頁背面、第205頁正面）。是依上開各項證述以
    觀，可知被告除受其友人洪婷婷之託，提供其妻簡鳳珠之帳
    戶以供前揭223萬元款項之匯入外，復依洪婷婷之託，於翌
    日指示其公司員工劉書維將該筆款項領出交給洪婷婷所告知
    之男子，惟該男子因故未到，遂再由劉書維依該男子指示將
    上開款項分三筆匯出（總計180多萬元），分別匯至林續文
    、王蕙香及豐鵬商標膠帶有限公司之帳戶內，而此三筆款項
    確係或迨堪認定係洪婷婷購買機器設備所交付之貨款或其辦
    理人民幣與新台幣匯兌業務之款項無訛。故依前揭事證所示
    ，被告應僅係提供其妻簡鳳珠之帳戶供其友人洪婷婷使用，
    至於該匯入之款項究係從何而來，嗣該款項究又係欲如何分
    配使用，皆係由證人洪婷婷主導，被告均一無所知，亦未支
    配，自難認其有參與其中；又證人洪婷婷向被告借用上開帳
    戶使用，其使用之目的係將之用於支付其購買機器設備或匯
    兌業務款項之用途，亦查無其他積極證據證明洪婷婷有何參
    與溫志文所組詐騙集團詐欺犯行之事實，自亦難認被告與洪
    婷婷係溫志文組成之詐欺集團成員，而參與共犯詐欺取財之
    犯行。是被告縱然確有提供帳戶供洪婷婷使用，且該帳戶內
    固然匯入告訴人受溫志文所組詐騙集團所詐欺之223萬元款
    項，但實際使用該帳戶之洪婷婷已然難認有何詐欺取財之犯
    行，則僅係出借該帳戶給洪婷婷使用之被告，自更難認有何
    詐欺取財或幫助詐欺之犯意可言，顯無從以刑法詐欺取財罪
    對被告相繩，其理至屬灼然。
  (四)按人類對於事物之注意與觀察，本侷於先天能力之限制，未
    必能如攝影機或照相機般，對周遭所發生或親身經歷之事實
    均能機械式準確無遺地捕捉，亦未必能洞悉事實發生過程之
    每一細節及原始全貌，況常人對於過往事物之記憶，隨時日
    之間隔而漸趨模糊或有失精確，自難期渠能如錄影重播般，
    將過往事物之原貌完全無遺地呈現。此外，因個人教育程度
    、生活經驗、語言習慣之不同，渠表達意思之能力與方式，
    亦容易產生差異，故供述證據常受陳述人個人觀察與認知事
    物能力、記憶存取與退化程度、言語表達與描述能力、誠實
    意願、利害關係、用字遣詞嚴謹程度、對所詢問題理解力、
    主觀好惡與情緒作用、筆錄製作人之理解與記錄能力等不同
    ，而有對相同事物歧異供述之情形發生，是此歧異之原因，
    未必絕對係出於虛偽或記憶受外力污染所致（參照最高法院
    92年度台上字第4387號、99年度台上字第6656號判決意旨）
    。本件被告對於其何以出借帳戶給證人洪婷婷，並交由證人
    劉書維處理匯款，且證人洪婷婷對於其為求向臺灣廠商購買
    機器設備及處理匯兌事宜，乃經友人介紹溫志文辦理港幣與
    新台幣之匯兌，因而始向被告借用帳戶以匯入溫志文所交付
    之匯兌款項，再託被告分別匯出等主要之基本事實，其等所
    述尚屬大致相符，並無明顯矛盾或不合常情之處，復與證人
    劉書維、林續文、王蕙香、吳鶴鵬所證各節交互參照，咸無
    不實之處，容難指為向壁虛構。至被告與證人洪婷婷先後及
    彼此所述，固在若干細節上有所出入，但衡以本件借用帳戶
    以匯款，僅係渠等多次借用帳戶匯款中之其中1次，而證人
    洪婷婷除從事貿易及經營製衣廠外，亦從事臺灣與中國間之
    匯兌業務，其借用臺灣之銀行帳戶以支付貨款或匯兌款項之
    情形所在多有，加諸本件匯款之發生距離其等於案件應訊時
    已有相當時日，記憶本難期精準，復受限於其等個人觀察注
    意能力、陳述表達能力之差異，其等於本案偵查或審理時所
    陳自亦難免會有若干出入之情形，此乃人情之常，當難遽認
    其等於細節上若干陳述不符之處，即係出於虛偽，而執為對
    其等不利之認定。又臺灣板橋地方法院98年度易字第1642號
    判決認定邱慧婷與溫志文共組詐騙集團詐騙告訴人，卻未認
    定被告亦係該詐騙集團之一員，而有共同正犯之關係；另板
    橋地檢署對於簡鳳珠、洪婷婷涉嫌對告訴人詐欺取財乙案，
    亦均不起訴處分，並經臺灣高等法院檢察署檢察長以100 年
    度上聲議字第2725號處分駁回再議在案，有上開刑事判決及
    處分書1份在卷可憑（見原審卷第92頁至第95頁、第156頁至
    第160頁），亦與本院同此認定，更見其明。
  (五)況被告於本院準備程序及審理時坦承其違犯銀行法第125條
    第1項之違反同法第29條第1項非銀行不得辦理國內外匯兌業
    務之規定之犯行（見本院100年10月27日準備程序筆錄及同
    年11月3日審判筆錄），觀之銀行法第125條第1項前段規定
    ：「違反同法第29條第1項非銀行不得辦理國內外匯兌業務
    之規定，犯罪所得未達新台幣1億元者，處3年以上10年以下
    有期徒刑，得併科新台幣1千萬元以上2億元以下罰金。」，
    法定刑遠較被告否認之詐欺取財罪之法定刑：「5年以下有
    期徒刑、拘役或科或併科銀元1千元以下罰金」為重，若被
    告欲飾詞辯解，無須坦承重罪卻否認輕罪，益見被告所辯上
    情，應非虛妄，而堪採信。
  (六)綜上所述，檢察官所指被告涉犯詐欺取財之犯行，尚無足夠
    之證據予以證明，本院認為仍存有合理之懷疑，猶未到達確
    信其為真實之程度，自不能遽認被告確有被訴詐欺取財之犯
    行，此外，復查無其他積極證據足證被告確有詐欺犯行，而
    得確信其犯罪之程度，容有合理懷疑存在，自屬不能證明被
    告犯罪。
五(一)又原審蒞庭之公訴檢察官固於原審審理時即99年11月1日提
    出之補充理由書略稱：「被告明知銀行法第29條第1項規定
    非銀行業者，不得辦理國內外匯兌業務，竟與洪婷婷共同基
    於違反上述規定之犯意聯絡，於95年間，由洪婷婷經常性接
    受不特定客戶委託匯款至中國，或應中國客戶之委託，匯款
    至所指定我國金融機構帳戶，並由被告提供不知情之簡鳳珠
    前揭遠東商銀帳戶，作為辦理上開不特定客戶匯兌業務收付
    款項之用。嗣因被告經手之款項中，有告訴人遭溫志文詐騙
    所得之贓款，因認被告另涉有銀行法第125條第1項之違反同
    法第29條第1項非銀行不得辦理國內外匯兌業務之規定之罪
    嫌，且該罪嫌與本件起訴詐欺取財部分為同一基本社會事實
    ，基於審判不可分原則，應一併加以審判。」等語（見原審
    卷第146至148頁）；另公訴檢察官復於原審100年7月21日審
    理時論告稱：「被告所犯詐欺取財與上述違反銀行法部分具
    有想像競合犯之裁判上一罪關係，應從一較重之銀行法第12
    5條第1項之罪處斷。」等語（見原審卷第210頁正面）。
  (二)按諸彈劾主義，非經檢察官之追訴，法院不得加以審判，是
    以法院應以起訴事實定其審判範圍，判決事實應與起訴事實
    維持同一性，如未能維持同一性而有逾越時，即生未受請求
    之事項予以判決之違法。案件是否具備同一性，以被告是否
    同一及犯罪事實是否同一作為判斷之基準。又犯罪事實是否
    同一，固非指全部事實均須一致始為同一，但仍須其基本社
    會事實同一，始克相當。法院於不妨害事實同一之範圍內，
    固得自由認定事實而為適用法律，但如其起訴之基本社會事
    實並非同一，自無逕行論罪之餘地，倘若被告確涉有該部分
    罪嫌，亦應由檢察官另行起訴，法院方得加以審判。
  (三)經查：
  1.本件檢察官起訴被告之犯罪事實係被告與自稱「溫志文」、
    「Sammy」共同基於詐欺取財之犯意聯絡，推由「溫志文」
    、「Sammy」著手詐騙告訴人，並由被告提供其妻簡鳳珠之
    帳戶，供詐騙告訴人所得之223萬元款項匯入而得手。而原
    審審理時蒞庭之公訴檢察官認被告復另有與洪婷婷共同基於
    違反銀行法第29條第1項所規定非銀行業者不得辦理國內外
    匯兌業務之犯意聯絡，自95年間起由洪婷婷受理不特定客戶
    委託匯兌，再由被告提供上開帳戶作為收付款項之用，而其
    中一筆款項即係告訴人受騙所匯入之款項，因認被告另涉有
    銀行法第125條第1項罪嫌。
  2.故檢察官所指被告所犯之上述犯罪事實，一是被告與「溫志
    文」、「Sammy」等人共同對告訴人詐欺取財，一是被告與
    洪婷婷共同違法經營國內外匯兌業務，兩者顯然係毫不相同
    之犯罪事實，其犯罪起意、犯罪方法及整個犯罪過程均屬有
    異。唯一共通者僅係被告確有提供帳戶匯入前揭223萬元款
    項之小部分事實，是其基本社會事實難謂具有同一性，檢察
    官認兩者為同一基本社會事實，自屬速斷，允難採認。再檢
    察官另指兩者間具有想像競合犯之裁判上一罪關係，應一併
    審判，然本件起訴被告之詐欺取財部分既經本院認定無罪，
    縱令被告所涉違反銀行法部分確屬真實無訛，兩者間亦無想
    像競合犯等裁判上一罪之關係可言，被告違反銀行法部分自
    非起訴效力所及，且此部分既非經檢察官起訴，本院自不得
    併予審理，應由檢察官另行偵辦，始為適法。
六、原審同此認定，諭知被告無罪，核無不合。檢察官據告訴人
    請求上訴意旨略以：「1.依被告供述可知，被告既已事先問
    明匯款相關細節，並依指示指揮其員工劉書維將贓款分配與
    其他3人，則被告委無不知之理；2.依證人洪婷婷於原審曾
    稱其取得223萬元係為擴廠購買機器設備之貨款等語，原審
    既未查明林續文、豐鵬商標公司、王蕙香等3家廠商之項目
    、名稱、數量、貨款證明單，何以認定洪婷婷即為購買機器
    設備？原審認定容有速斷之嫌；3.證人洪婷婷雖於原審證稱
    因沒有台灣的銀行帳戶，且因沒有華僑證件未能開戶，所以
    才向被告借帳戶，然經告訴人向金融監督管理委員會查詢後
    ，並無開戶須華僑證件之限制，證人洪婷婷所稱恐為虛偽杜
    撰之詞，委無足採。」等語，指摘原判決不當。惟查：原審
    已詳敘其證據方法與待證事實之關係，及何以認定被告徐文
    彬並無公訴人所指之詐欺犯行之理由，業如上述，而本院對
    於卷內訴訟資料，復已逐一剖析，參互審酌，仍無從獲得被
    告有詐欺取財之犯行之有罪心證，既不能證明被告涉有前揭
    犯行，自難率以該罪相繩，檢察官未提新事證，猶執前詞上
    訴，尚難採信，是認檢察官之上訴為無理由，應予駁回。
據上論斷，應依刑事訴訟法第368條，判決如主文。
本案經檢察官彭南雄到庭執行職務。
中    華    民    國   100    年    11    月    24    日
                  刑事第十七庭  審判長法  官  王炳梁
                                      法  官  周明鴻
                                      法  官  黃雅芬
以上正本證明與原本無異。
不得上訴。
                                      書記官  鄭雅云
中    華    民    國   100    年    11    月    24    日